【裁判字號】    88,上訴,4664
【裁判日期】    890222
【裁判案由】    違反商業會計法等
【裁判全文】
臺灣高等法院刑事判決                      八十八年度上訴字第四六六四號
    上  訴  人  臺灣臺北地方法院檢察署檢察官
    被      告  甲○○
    選任辯護人  莫家駿
右上訴人因被告違反商業會計法等案件，不服臺灣臺北地方法院八十八年度訴字第九
四八號，中華民國八十八年十月二十八日第一審判決（起訴案號：臺灣臺北地方法院
檢察署八十七年度偵字第二四七三一號），提起上訴，本院判決如左：
    主      文
上訴駁回。
    理      由
一、公訴意旨略以：甲○○係設於臺北市大安區○○○路○段八二號四樓之二鈺汎企
    業有限公司（以下簡稱鈺汎公司）負責人，並為商業會計法所規定之商業負責人
    ，明知鈺汎公司於民國八十四年間未僱用涂朝旺及其配偶涂鄒瑞光，竟任令負責
    該公司財務、會計之乙○○（原審另案通緝中）虛報涂朝旺及涂鄒瑞光薪資所得
    各新臺幣（下同）二十五萬元，在鈺汎公司營利事業所得稅結算申報書上之薪資
    支出欄為不實之登載，填製於該公司會計憑證即薪資表與扣繳憑單上，並於八十
    五年間，依上述不實之會計憑證，將前揭不實事項填製於附隨業務上作成之文書
    ，即年度營利事業所得稅結算申報書上，再持之向財政部臺北市稅捐稽徵處申報
    八十四年度之營利事業所得稅，致生損害於涂朝旺、涂鄒瑞光及稅捐機關對於公
    司營利事業所得稅稽徵之正確性，並藉此逃漏營利事業所得稅，因認被告涉有刑
    法第二百十六條、第二百十五條、商業會計法第七十一條第一款、稅捐稽徵法第
    四十一條罪嫌。
二、訊據被告甲○○堅決否認有何公訴意旨所指之犯罪行為，辯稱：伊與乙○○設立
    鈺汎公司，雖名義負責人為伊，惟伊僅負責業務工作，而公司財務實際上由股東
    乙○○負責，伊印章亦交其保管，至乙○○之母涂鄒瑞光為公司股東，公司有無
    將其所得申報，及涂朝旺何以公司有將其列為股東申報所得，伊均不清楚等語。
三、公訴人認被告涉有右揭犯罪嫌疑行為，係以涂朝旺之指述及財政部臺北市國稅局
    大安稽徵所八十七年十二月二十一日財北國稅大安審字第八七０二九一八九號函
    附鈺汎公司中華民國八十四年度營利事業所得稅結算申報書、財政部臺北市國稅
    局綜合所得稅八十四年度申報核定通知書為其主要論據。惟查：
    (一)被告甲○○雖為鈺汎公司之負責人，惟其實際上僅負責該公司之業務工作，對
      於公司財務、會計之業務部分，則係由股東乙○○負責之事實，迭據證人即鈺
      汎公司會計林桂伶於原審到庭結證稱：伊於八十年至八十一年在鈺汎公司出任
      會計時，稅捐申報係依乙○○提供之資料報的等語，另證人柯純貞亦於原審到
      庭證稱：伊於八十三年至八十四年間，任職鈺汎公司擔任業務助理，其後任會
      計工作，而公司業務由甲○○負責，乙○○則負責一部份業務及財務工作，另
      乙○○於八十四年六月離開公司之前，即告訴伊其雙親（即涂朝旺、涂鄒瑞光
      ）薪資所得要申報可節稅，且上開資料之前即放置於乙○○之卷宗資料內，而
      甲○○個人及公司印章、支票均由乙○○保管，故伊薪資亦由其處理等語，又
      弘業電腦公司與鈺汎公司業務往來時，有關業務接洽部分找甲○○，人事財務
      部分找乙○○、柯純貞等情，復據證人即弘業電腦公司員工湯春玉於原審到庭
      證述屬實，則以前開證人之證述觀之，被告甲○○雖為公司負責人，然其自八
      十年以迄八十四年間，並未實際負責公司之會計及財務業務，而股東乙○○於
      八十四年六月間無故離去公司時，復又將其父母（涂朝旺、涂鄒瑞光）所得申
      報資料委以會計即證人柯純貞辦理，縱前開八十四年度營利事業所得稅係於八
      十五年度申報，且申報時柯純貞業已離職，然被告既係按乙○○、柯純貞所有
      已填載之資料申報，自難認其有故為不實登載之故意。再者，涂鄒瑞光為鈺汎
      公司之股東，此有卷附臺北市政府建設局函附之鈺汎公司變更登記事項卡影本
      可資為憑，而乙○○負責財務工作時，將其母即涂鄒瑞光在鈺汎公司所分配之
      利得製作稅捐申報資料，八十四年六月無故離去公司後，復委請時任會計之柯
      純貞報稅時申報，被告該部分申報核非無據，與本諸杜撰之認知而故為不實申
      報之情形，尚屬有間，亦難認被告申報涂鄒瑞光所得係基於不實事項認知所為
      。況鈺汎公司八十四年度開具之各類所得扣繳暨免扣繳帳單，僅列被害人涂朝
      旺、涂鄒瑞光該年度一至六月之所得，而乙○○係於八十四年六月間無故自鈺
      汎公司離職，益足證前開申報資料，確係乙○○於離去公司前所製作無訛，且
      若被告甲○○確有犯罪之故意，其當可於乙○○無故離去公司後申報營利事業
      所得稅時，驢列被害人二人之全年所得以供節稅之用，亦無僅按之前已製作完
      成之報稅資料而申報之可能。此外，復查無其他積極之證據，足認被告有明知
      不實，而故意於其業務上所掌薪資表、扣繳憑單等文書為登載之行為，自不能
      僅因涂朝旺遭其女乙○○虛列為鈺汎公司員工，推測被告對此不實事項必定有
      所明知。
    (二)鈺汎公司因乙○○離職前之虛偽登載行為，致該公司於申報八十四年度營利事
      業所得稅時，將涂朝旺、涂鄒瑞光列入薪資受領人，致該公司成本增加，而發
      生申報不實之情形，惟按稅捐稽徵法第四十一條罪責之成立，以發生逃漏稅捐
      之結果為要件，被告為鈺汎公司負責人，於納稅義務人鈺汎公司逃漏稅捐，依
      稅捐稽徵法第四十七條而予以代罰時，仍以鈺汎公司業已達到逃漏稅捐結果為
      前提。經查，鈺汎公司於八十四年度營利事業所得稅核定所得額為虧損八十萬
      四千一百九十五元，故如虛列他人薪資五十萬元，尚無逃漏該年度應納稅額，
      有財政部臺北市國稅局八十九年一月十三日財北國稅審三字第八九００一四三
      九號函在本院卷內可稽，是則鈺汎公司既未達逃漏八十四年度營利事業所得稅
      之結果，公訴人認應依稅捐稽徵法第四十七條對負責人即被告處以徒刑，自乏
      所據。
    綜右理由，公訴人所引證據，均不足援為不利於被告認定之依據，復無其他積極
    證據足以證明被告犯罪，應認被告犯罪尚屬不能證明。
四、檢察官固以：(一)被告實際負責公司業務，為公司法所稱公司負責人，且為稅捐稽
    徵法及商業會計法所指從事業務之人，其與公司會計或財務人員於業務上作成之
    各類所得扣繳暨免扣繳憑單上，登載實際並未在公司執行業務之人領得薪資之不
    實事項，並持向稅捐機關申報稅捐，當足以生損害於稅捐稽徵機關課徵稅捐之正
    確性及遭虛偽登載之人；(二)稅捐稽徵法第四十七條第一款係屬「代罰」性質，並
    非轉嫁罰，此純係立法政策之考慮，將原本僅得以私人身份從事經濟活動之自然
    人，得以法律擬制之法人擴張其經濟之活動營利，加重其公法上之誠實納稅注意
    義務，要非人權思想法治國家之例外現象，認原審判決不當而提起上訴。惟查，
    依右揭事證，被告係將該公司負責財務之乙○○所留資料，交付會計師事務所人
    員申報涂朝旺、涂鄒瑞光之薪資，並因此而制作扣繳暨免扣繳憑單，核其主觀上
    對於該事項不實乙節未具明知之認識，即欠缺偽造文書之故意，尚難僅因乙○○
    為該公司人員，遽行推測必與被告間就偽造文書行為間具有犯意之聯絡或行為之
    分擔，又鈺汎公司既未發生逃漏八十四年度營利事業所得稅之結果，被告為該公
    司代表人，即乏依稅捐稽徵法第四十七條予以代罰之依據，原審就該部份為被告
    無罪之認定，所據理由固未盡詳實，然認被告該部份行為亦屬犯罪不能證明，亦
    無不當。檢察官執上開理由，指摘原審判決不當而提起上訴，為無理由，應予駁
    回。
據上論斷，應依刑事訴訟法第三百六十八條判決如主文。
本案經檢察官吳慎志到庭執行職務
中    華    民    國    八十九    年      二        月      二十二      日
                            臺灣高等法院刑事第十七庭
                                審判長法  官  陳  正  雄
                                      法  官  許  錦  印
                                      法  官  林  勤  純
右正本證明與原本無異。
檢察官如不服本判決應於收受送達後十日內向本院提出上訴書狀，其未敘述上訴之理
由者並得於提起上訴後十日內向本院補提理由書（均須按他造當事人之人數附繕本）
。
被告不得上訴。
書記官  賴  思  華
中    華    民    國    八十九    年      二        月      二十五      日


司法院資訊處製作；財團法人民間司法改革基金會備份。
